【裁判字號】    90,上易,331
【裁判日期】    901204
【裁判案由】    損害賠償
【裁判全文】
臺灣高等法院臺中分院民事判決  九十年度上易字第三三一號
      上  訴    人  乙○○
      兼法定代理人  甲○○
      上  訴    人  丙○○
      被  上  訴人  泰安產物保險股份有限公司
      法  定代理人  陳朝亨
      訴  訟代理人  黃光銘
      被  上  訴人  丁○○
右當事人間損害賠償事件，上訴人對於中華民國臺灣南投地方法院九十年訴字第一四
七號第一審判決提起上訴，本院判決如左：
      主      文
上訴駁回。
第二審訴訟費用由上訴人甲○○負擔三十五分之二，上訴人乙○○負擔三十五分之二
十，上訴人丙○○負擔三十五分之十三。
      事      實
甲、上訴人方面：
一、先位聲明：求為判決：
（一）原判決不利於上訴人部分廢棄。
（二）右廢棄部分，被上訴人泰安產物保險股份有限公司（下稱泰安保險公司）應再
      給付上訴人甲○○新台幣（以下同）四萬九千九百四十元，給付上訴人乙○○
      四十萬二千五百五十一元，給付上訴人丙○○二十六萬零八十八元，及均自起
      訴狀繕本送達翌日起至清償日止按年息百分之五計算之利息。
二、備位聲明：求為判決：被上訴人丁○○應向被上訴人泰安保險公司為請求給付前
    項款項之意思表示。
三、陳述：除與原判決所載相同部分予以引用外，補稱：
（一）上訴人乙○○、甲○○、丙○○雖已分別領取強制責任保險金四十八萬一千四
      百五十一元、七萬九千九百四十元、四十二萬八千九百七十六元，但此等數額
      ，業經台灣南投地方法院九十年訴字第一四七號上訴人與被上訴人丁○○間損
      害賠償事件判決中，依據汽車強制責任保險法第三十條之規定，由被上訴人丁
      ○○所應賠償上訴人之數額中予以扣除，扣除後判命被上訴人丁○○應分別賠
      償上訴人乙○○、甲○○、丙○○（依序）各四十五萬零四百五十七元、十七
      萬三千八百十七元、四十七萬七千一百七十八元，本件上訴人依據被上訴人丁
      ○○與其所投保之保險公司即被上人泰安保險公司所訂立之保險契約之約定，
      請求被上訴人泰安保險公司賠償之金額，應與上述判決所命丁○○應給付之上
      訴人數額相同，不得再由右揭應賠償金額中再扣除上訴人已領取之上述強制責
      任保險金。
（二）上訴人丙○○雖已另向富邦保險公司領取賠償金六萬八千九百七十六元，但該
      款係體傷賠償金，並非醫藥費賠償金，不應在本件上訴人丙○○向被上訴人泰
      安保險公司請求賠償事件中，從醫藥費項目中扣除上述已領取之保險金額。
（三）上訴人丙○○雖又另向富邦保險公司領取賠償金三十六萬元，但該款係殘障保
      險金給付，並非慰藉金，不應在本件上訴人丙○○向被上訴人泰安保險公司請
      求賠償事件中，從慰藉金項目中扣除上述已領取之保險金額。
（四）被上訴人丁○○已給付上訴人乙○○醫藥費十萬一千九百八十二元，由法定代
      理人即被上訴人甲○○代為收受無誤。
三、證據：除引用原審立證方法外，補提：診斷書三張、診斷就醫證明書二張、醫藥
    費收據二十六張為證。
乙、被上訴人方面：
一、聲明：被上訴人丁○○及泰安保險公司均求為判決：駁回對造之上訴。
二、陳述：除與原判決所載相同部分予以引用外，
（一）被上訴人泰安保險公司補稱：
  １、原審法院八十八年度訴字第四八一號民事判決理由並未記載本件當事人間有不
      為扣除上述上訴人已領取之強制責任保險金之約定，兩造間亦未就是否扣除強
      制責任險保險金達成協議，雖原審法院曾於八十九年六月二十八日，函覆上訴
      人，表示上開判決判命給付之數額並不包含強制責任保險金之給付額，其真意
      應指未就應否扣除強制責任保險金加以斟酌而言。且上開函文並非判決內容之
      一部分，無拘束效力，亦不可代替當事人間之約定。是本件上訴人請求被上訴
      人泰安保險公司（即被上訴人丁○○之車輛所投保之保險公司）請求賠償事件
      ，自應將上訴人所領之強制責任保險金額，由賠償額中予以扣除。
  ２、按強制汽車責任保險法第三十條規定：「保險人依本法規定給付之保險金，視
      為加害人或被保險人損害賠償金額之一部分；加害人或被保險人受賠償請求時
      ，得扣除之」。依此規定，凡保險人依強制汽車責任保險法所給付之保險金，
      在加害人或被保險人受賠償之請求時，均得按保險人已給付之保險金數額，由
      賠償金額中扣除，至究應由賠償項目中予以扣除，上述法條並未加以限制，亦
      任何賠償項目均得扣除之，上訴人丙○○主張伊向富邦保險公司領取賠償金三
      十六萬元，但該款係殘障保險金給付，並非慰藉金，不應在本件上訴人丙○○
      向被上訴人泰安保險公司請求賠償事件中，從慰藉金項目中扣除上述已領取之
      保險金額。又伊向富邦保險公司領取賠償金六萬八千九百七十六元，但該款係
      體傷賠償金，並非醫藥費賠償金，不應在本件上訴人丙○○向被上訴人泰安保
      險公司請求賠償事件中，從醫藥費項目中扣除上述已領取之保險金額云云，並
      無依據。
（二）被上訴人丁○○補稱:
  １、上訴人陳詩涵受傷住院期間，被上訴人丁○○曾至仁愛醫院探望，並給付十萬
      一千九百八十二元，由上訴人陳詩涵之法定代理人即上訴人甲○○代為收受，
      應由被上訴人所應賠償上訴人數額中予以扣除。
  ２、關於被上訴人丁○○應賠償上訴人之數額，請維持台灣南投地方法院九十年訴
      字第一四七號判決所判給付之數額。
三、證據：除引用原審立證方法外，被上訴人丁○○補提收據一張為證。
丙、本院依職權調閱原審八十八年訴字第四八一號丙○○、丁○○間損害賠償事件卷
    宗及南投地方法院八十八年偵字第一七九七號、原審八十八年交易字第五八號丁
    ○○過失傷害刑事卷宗。
      理      由
一、本件上訴人主張：被上訴人丁○○係被上訴人泰安產物保險股份有限公司（下稱
    泰安保險公司）之第三人責任保險被保險人，被上訴人丁○○於八十七年十月四
    日下午四時三十分許，酒後駕駛自用小客車，沿南投縣集集鎮○○○○○路，由
    南投縣名間鄉往水里鄉方向行駛，途經台十六線公路與新台十六線六．四公里處
    農路之交岔路口，向左轉彎時，疏未注意暫停讓直行車先行，致撞及上訴人丙○
    ○駕駛之自用小客車，丙○○以及車內之乘客即上訴人甲○○、乙○○均因而受
    傷，經上訴人丙○○、甲○○、乙○○另案向原審法院對被上訴人丁○○提起損
    害賠償訴訟，經原法院以八十八年度訴字第四八一號民事判決判命被上訴人丁○
    ○應給付上訴人甲○○新台幣（下同）一十七萬三千八百一十七元、給付上訴人
    乙○○四十五萬零四百五十七元、給付上訴人丙○○四十七萬七千一百七十八元
    及均自民國八十八年八月六日起至清償日止，按年息百分之五計算之利息，該事
    件判決後，兩造均未上訴而告確定。判決確定後，被上訴人丁○○迄未給付。依
    被上訴人丁○○與被上訴人泰安保險公司所定之汽車第三人責任保險條款第六條
    之約定：「被保險人（即被上訴人丁○○）應負賠償責任時，損害賠償請求權人
    得依下列規定，在被保險人依法應負之損害賠償金額範圍內，直接向本公司（即
    泰安公司）請求支付賠償金額：一、被保險人依法應負之損害賠償金額，經法院
    判決確定者．．．」。依此約定，上訴人係損害賠償請求權人，自得直接向保險
    人即被上訴人泰安保險公司請求賠償上訴人如右揭確定判決所命給付之數額，爰
    本於保險之法律關係起訴，先位聲明求為判命被上訴人泰安保險公司應給付上訴
    人甲○○、乙○○、丙○○（依序）各一十七萬三千八百一十七元、四十五萬零
    四百五十七元、四十七萬七千一百七十八元及均自民國八十八年八月六日起至清
    償日止，按年息百分之五計付利息之判決。備位聲明求為判決：若先位聲明無理
    由，求為判命被上訴人丁○○應向被上訴人泰安保險公司為請求給付前項款項之
    意思表示〔原審判命被上訴人泰安保險公司應給付上訴人甲○○、乙○○、丙○
    ○（依序）各十二萬三千八百七十七元、四萬七千九百零六元、二十一萬七千零
    九十元及法定遲延利息，駁回其餘之請求，未據被上訴人聲明不服）。
二、
（一）被上訴人泰安保險公司則以：原審法院八十八年度訴字第四八一號民事確定判
      決所命被上訴人丁○○給付上訴人之金額，並未將上訴人已受領之強制責任險
      保險金額予以扣除，自應依強制汽車責任保險法第三十條之規定，由上述確定
      判決所命被上訴人丁○○給付上訴人之數額中扣除上述強制責任險保險金，以
      扣除後之數額作為本件被上訴人泰安保險公司應賠償上訴人之數額。兩造間並
      無不為扣除上訴人已領取之強制責任保險金之約定，原審法院於八十九年六月
      二十八日函覆上訴人，表示上開判決判命給付之數額並不包含強制責任保險金
      之給付額，其真意應係指該判決並未就應否扣除強制責任保險金一節加以斟酌
      而言。且上開函文並非判決內容之一部分，無拘束效力，亦不可代替當事人間
      之約定。是本件上訴人請求被上訴人泰安保險公司（即被上訴人丁○○之車輛
      所投保之保險公司）請求賠償事件，自應將上訴人所已領取之強制責任保險金
      額，由賠償額中予以扣除等語，資為抗辯。
（二）被上訴人丁○○則辯以：伊於上訴人陳詩涵受傷住院期間，曾至仁愛醫院探望
      ，並給付十萬一千九百八十二元，由上訴人陳詩涵之法定代理人即上訴人甲○
      ○代為收受，請求將伊已給付之數額，由上開確定民事判決中予以扣除等語。
三、查：
（一）上訴人主張：被上訴人丁○○係被上訴人泰安保險公司之第三人責任保險被保
      險人，被上訴人丁○○於八十七年十月四日下午四時三十分許，酒後駕駛自用
      小客車，沿南投縣集集鎮○○○○○路，由南投縣名間鄉往水里鄉方向行駛，
      途經台十六線公路與新台十六線六．四公里處農路之交岔路口，向左轉彎時，
      疏未注意暫停讓直行車先行，致撞及上訴人丙○○駕駛之自用小客車，丙○○
      以及車內之乘客即上訴人甲○○、乙○○均因而受傷，經上訴人丙○○、甲○
      ○、乙○○另案向原審法院對被上訴人丁○○提起損害賠償訴訟，經原法院以
      八十八年度訴字第四八一號民事判決判命被上訴人丁○○應給付上訴人甲○○
      一十七萬三千八百一十七元、給付上訴人乙○○四十五萬零四百五十七元、給
      付上訴人丙○○四十七萬七千一百七十八元及均自民國八十八年八月六日起至
      清償日止，按年息百分之五計算之利息，該事件判決後，兩造均未上訴而告確
      定。判決確定後，被上訴人丁○○迄未給付等情，為被上訴人丁○○、泰安保
      險公司所不爭，復經本院依職權調閱原審八十八年訴字第四八一號丙○○、丁
      ○○間損害賠償事件卷宗及南投地方法院八十八年偵字第一七九七號、原審八
      十八年交易字第五八號丁○○過失傷害刑事卷宗查明屬實，自堪信為真實。
（二）依被上訴人丁○○與被上訴人泰安保險公司所定之汽車第三人責任保險條款第
      六條約定：「被保險人應負賠償責任時，損害賠償請求權人得依下列規定，在
      被保險人依法應負之損害賠償金額範圍內，直接向本公司（即泰安公司）請求
      支付賠償金額：一、被保險人依法應負之損害賠償金額，經法院判決確定者．
      ．．．．．」。此有被上訴人泰安保險公司所提之自用汽車保險單條款附卷足
      據（見原審卷第二八七頁自用汽車保險單條款第十頁），被上訴人丁○○係汽
      車第三人責任保險之被保險人，於前述時地駕車肇事使上訴人三人受損害，經
      原審法院判命被上訴人丁○○應給付上訴人上述金額，該判決已確定，是上訴
      人係損害賠償請求權人，依據上述汽車第三人責任保險條款，請求保險人即被
      上訴人泰安保險公司賠償，自屬有據。
（三）惟按強制汽車責任保險法第三十條規定：「保險人依本法規定給付之保險金，
      視為加害人或被保險人損害賠償金額之一部分；加害人或被保險人受賠償請求
      時，得扣除之」。立法意旨，在避免同一損害重複請求賠償。依被上訴人丁○
      ○與被上訴人泰安保險公司所訂之汽車第三人責任險條款第一條約定：「被保
      險人因所有、使用或管理被保險汽車發生意外事故，致第三人死亡或受有體傷
      ，依法應負賠償責任而受賠償之請求時，本公司（即泰安公司）於超過強制責
      任保險金額以上之部分對被保險人負賠償責任．．．．．．」。本件上訴人既
      已向訴外人富邦保險公司領取強制責任險金，依上揭規定，被保險人丁○○自
      得主張扣除，被上訴人泰安保險公司依法律規定及契約約定，對被上訴人丁○
      ○所負之賠償責任亦僅限於扣除後之部分，原法院八十八年度訴字第四八一號
      另案確定之民事判決，未將上訴人向富邦保險公司領取之強制責任險保險金扣
      除，該判決理由並未記載本件當事人間有不為扣除強制責任險保險金之約定，
      本院調閱上開事件卷宗審閱結果亦未見兩造有此約定，上訴人亦自承兩造間並
      未就是否扣除強制責任險保險金達成協議等語；雖原法院曾於八十九年六月二
      十八日曾函覆上訴人略稱上開確定之民事判決所命給付之金額並不包含強制保
      險金之給付額，其真意應係指該判決並未就應否扣除強制責任保險金加以斟酌
      ，且上開函文並非判決內容之一部分，自無拘束效力，亦不可代替當事人間之
      約定，而前案判決已分別就上訴人等人所得請求之項目及金額逐一論列，計算
      出被上訴人丁○○應賠償之總額，上訴人既已自富邦保險公司償取保險金，被
      上訴人泰安保險公司抗辯其所負之賠償責任應扣除上訴人已領得之強制責任險
      保險金等語，自屬有據。玆就上訴人之請求，審酌如下：
Ａ、上訴人乙○○方面：
  １、醫藥費部分：原審法院八十八年度訴字第四八一號民事判決（下稱前案判決）
      判令被上訴人丁○○應給付上訴人乙○○醫藥費九萬六千八百五十七元（1139
      49×85％＝96857，小數點以下四捨五入，以下同)，扣除富邦公司已給付之醫
      藥費用五萬九千零五十一元（見富邦公司所提之汽車險賠償案簽結說明單，以
      下同），上訴人乙○○尚可向被上訴人泰安保險公司請求三萬七千八百零六元
      （00000－00000＝37806）。
  ２、車資部分：前案判決判令被上訴人丁○○應給付上訴人乙○○車資四萬二千五
      百元（50000×85％＝42500），扣除富邦公司已給付之護送費用三萬二千四百
      元，上訴人乙○○尚可請求一萬零一百元（00000－00000＝10100）。
  ３、看護費部分：前案判決判令被上訴人丁○○應給付上訴人乙○○看護費用一萬
      三千六百元（16000×85％＝13600），而富邦公司已給付上訴人乙○○三萬元
      之看護費用，上訴人乙○○自不得再向被上訴人泰安保險公司請求給付。
  ４、精神慰撫金部分：前案判決判令被上訴人丁○○應給付上訴人乙○○精神慰撫
      金二十九萬七千五百元（350000×85％＝297500），而富邦公司上開汽車險賠
      償案簽結說明單記載上訴人乙○○因臉部顯著醜型（殘廢八級）賠三十六萬元
      ，上開殘障賠償，其理賠項目名稱雖與精神慰藉金不同，但依強制汽車責任保
      險法第三十條規定：「保險人依本法規定給付之保險金，視為加害人或被保險
      人損害賠償金額之一部分；加害人或被保險人受賠償請求時，得扣除之」。依
      此規定，凡保險人依強制汽車責任保險法所給付之保險金，在加害人或被保險
      人受賠償之請求時，均得按保險人已給付之保險金數額，由賠償金額中扣除，
      至究應由賠償項目中予以扣除，上述法條並未加以限制，亦即任何賠償項目均
      得扣除之，是被上訴人泰安保險公司主張應由上述慰藉金中扣除上訴人乙○○
      已受領之強制汽車責任保險臉部醜型賠償金三十六萬元，即非無據，扣除後，
      已無餘額（000000-000000=-62500），上訴人乙○○辯稱伊所領取之強制汽車
      責任保險賠償金之項目為「臉部顯著醜型賠償」，並非精神慰藉金，種類不同
      ，不得扣除云云，並非可採。
  ５、綜上所述，被上訴人泰安保險公司應給付上訴人乙○○之金額合計四萬七千九
      百零六元。
Ｂ、上訴人甲○○方面：
  １、醫藥費部分：前案判決判令被上訴人丁○○應給付上訴人甲○○三萬二千七百
      一十七元之醫藥費損失（38490×85％＝32717），扣除富邦公司已給付之醫藥
      費用二萬四千四百四十元，上訴人文禎尚可請求被上訴人泰安保險公司給付八
      千二百七十七元（00000－00000＝8277）。
  ２、車資部分：前案判決判令被上訴人丁○○應給付上訴人甲○○車資九萬零一百
      元106000×85％＝90100)，扣除富邦公司已給付護送費用二萬五千五百元，上
      訴人甲○○尚可請求被上訴人泰安保險公司給付六萬四千六百元（00000－000
      00＝64600）。
  ３、精神慰撫金部分：前案判決判令被上訴人丁○○應給付上訴人甲○○精神慰撫
      金五萬一千元，此部分未見富邦公司給付，上訴人甲○○自得向被上訴人泰安
      公司請求。
  ４．綜上所述，被上訴人泰安保險公司應給付上訴人甲○○十二萬三千八百七十七
      元。
Ｃ、上訴人丙○○方面：
  １、醫藥費部分：前案判決判令被上訴人丁○○應給付上訴人丙○○四萬七千五百
      八十八元之醫藥費損失（55986×85％＝47588），而富邦公司已就上訴人丙○
      ○之體傷賠償六萬八千九百七十六元，有富邦公司提供之汽車保險理賠計算書
      一份在卷可按，是上訴人丙○○舊醫藥費部分已不得再向被告泰安公司請求給
      付（00000-00000=-38612）。上訴人丙○○雖陳稱：富邦公司給付之責任保險
      金已扣除前案判決之金額云云，惟查，前案卷宗內所附之醫療費用單據影本均
      見於富邦公司檢送原法院之理賠資料中，富邦公司若扣除判決給付之金額，當
      不致仍給付上訴人丙○○六萬八千九百七十六元之體傷賠償，是上訴人丙○○
      所言尚難信為真實。
  ２、車資部分：前案判決判令被上訴人丁○○應給付上訴人丙○○二十一萬七千零
      九十元之車資損失（255400×85％＝217090），此部分並未見富邦公司理賠，
      上訴人丙○○自可向被上訴人泰安保險公司請求。
  ３、精神慰撫金部分：前案判決判令被上訴人丁○○應給付上訴人丙○○精神慰撫
      金二十一萬二千五百元（250000×85％＝212500），而富邦公司已給付上訴人
      丙○○殘障給付三十六萬元，上訴人丙○○所受領之強制責任保險殘障給付三
      十六萬元，其項目名稱雖與「精神慰藉金」不同，依上述說明，被上訴人泰安
      保險公司仍得請求扣除〔理由見三之（三）之Ａ之４所載〕，扣除後，上訴人
      丙○○已不得再對被上訴人泰安保險公司請求。
  ４、綜上所述，被上訴人泰安保險公司應給付上訴人丙○○二十一萬七千零九十元
      。
四、綜右所述，上訴人乙○○、甲○○、丙○○依據被上訴人丁○○與被上訴人泰安
    保險公司所訂之汽車第三人責任險契約之約定，向被上訴人泰安保險公司請求給
    付之數額（依序）在四萬七千九百零六元、十二萬三千八百七十七元、二十一萬
    七千零九十元，及均自八十八年八月六日即被上訴人丁○○於前述案件受賠償之
    請求日起至清償日止，按年息百分之五計付利息之範圍內，為有理由，逾此部分
    之請求即屬無據，原審判命被上訴人泰安保險公司應分別賠償上訴人乙○○、甲
    ○○、丙○○（依序）四萬七千九百零六元、十二萬三千八百七十七元、二十一
    萬七千零九十元及遲延利息，駁回上訴人其餘之請求，上訴人就其所受敗訴部分
    提起上訴，就此部分指摘原判決失當，求予廢棄，非有理由，應予駁回。
五、預備之訴部分：
    上訴人預備之訴，聲明：若先位聲明無理由，求為判命被上訴人丁○○應向被上
    訴人泰安保險公司為請求給付前項款項之意思表示。玆上訴人乙○○、甲○○、
    丙○○先位之訴，各在上開範圍內為有理由，應予准許，已如前述，則上訴人乙
    ○○、甲○○、丙○○所提預備之訴，求為判命被上訴人丁○○應向被上訴人泰
    安保險公司為請求給付上開數額之意思表示，即屬無據，原審就此部分，為上訴
    人敗訴之判決，核無不合，上訴論旨，就此部分指摘原判決失當，求予廢棄，非
    有理由，應併予駁回。
六、上訴人於本院審理中補提：診斷書三張、診斷就醫證明書二張、醫藥費收據二十
    六張（本院卷第七十至八十七頁），上訴人陳稱僅在陳明上訴人迄今所受之傷均
    未康復，並非追加或擴張訴之聲明，自無庸予以審酌。又被上訴人丁○○於本件
    審理中陳稱伊已另給付上訴人陳詩涵十萬一千九百八十二元，由上訴人陳詩涵之
    法定代理人即上訴人甲○○代為收受，請求由伊所應賠償上訴人陳詩涵之數額中
    予以扣除云云。查本件上訴人係對被上訴人泰安保險公司請求賠償上開數額，對
    被上訴人丁○○部分，並非請求賠償損害（係請求判命被上訴人丁○○應向被上
    訴人泰安保險公司為請求給付前項款項之意思表示）。是有關被上訴人丁○○應
    賠償上訴人乙○○之金額，自應由前述案件審判，並非本件訴訟標的，本院自不
    得就此予以審宄，併予鈙明。
七、據上論結：本件上訴為無理由，依民事訴訟法第四百四十九條第一項、第七十八
    條、第八十五條第一項但書，判決如主文。
中      華      民      國    九十      年     十二     月      四      日
~B1民事第五庭審判長法  官  陳滿賢
~B2                法  官  朱  樑
~B3                法  官  邱森樟
右為正本係照原本作成。
不得上訴。
~B                書記官  粘銘環
中      華      民      國    九十      年     十二     月      七      日
                                                                        Ｂ


司法院資訊處製作；財團法人民間司法改革基金會備份。
